臺灣臺東地方法院刑事判決　　　　　　　 95年度易字第168號
公　訴　人　臺灣臺東地方法院檢察署檢察官
被　　　告　甲○○
上列被告因業務侵占案件，經檢察官提起公訴（95年度偵字第
1261號 ），本院判決如下：
    主  文
甲○○意圖為自己不法之所有，而侵占對於業務上所持有之物，
，處有期徒刑捌月。
    事  實
一、甲○○自民國93年11月4 日起，至丁○○所開設，位於臺東
    縣成功鎮○○路85號三仙台風景區販賣部之「成功工藝社」
    內擔任店員，負責販售工藝品、收取、保管款項及整理店務
    等工作，為從事業務之人。詎竟基於意圖為自己不法所有之
    犯意，於94年3月24日下午5時許下班之際，將丁○○交付其
    保管供營業找零使用之零錢霹靂包1 只（內裝零錢約新臺幣
    11,000元），易持有為所有，置入其所使用之黃色手提袋內
    而帶走，予以侵占入己。嗣經丁○○調閱監視錄影帶確認後
    ，始報警處理。
二、案經丁○○訴由臺東縣警察局成功分局報請臺灣臺東地方法
    院檢察署檢察官偵查起訴。
    理  由
一、證據能力
（一）按送鑑單位依刑事訴訟法第208條第1項規定，囑託法務部
      調查局或內政部警政署刑事警察局為測謊鑑定，受囑託機
      關就鑑定結果，以該機關名義函覆原囑託之送鑑單位，該
      測謊鑑定結果之書面報告，即係受囑託機關之鑑定報告，
      該機關之鑑定報告，形式上若符合測謊基本程式要件，包
      括：經受測人同意配合，並已告知得拒絕受測，以減輕受
      測者不必要之壓力、測謊員須經良好之專業訓練與相當之
      經驗、測謊儀器品質良好且運作正常、受測人身心及意識
      狀態正常且測謊環境良好，無不當之外力干擾等要件，即
      賦予證據能力（最高法院95年度台上字第5684號判決意旨
      參照）。查本件檢察官經被告甲○○同意，而囑託法務部
      調查局對被告測謊，法務部調查局除檢送測謊報告書1 份
      在卷可憑外，並有測謊鑑定過程及如何判定有說謊之依據
      等相關參考資料，包含測謊同意書、測謊對象身心狀況調
      查、測謊問卷內容組題（含檢測方法）、生理記錄圖（含
      呼吸、血壓、膚電）、測謊儀器運作情況正常、測謊施測
      環境評估無干擾、施測者專業資格證明、測謊程序說明等
      文件存卷得按（見偵查卷第6 至14頁），本院核閱上開測
      謊之鑑定報告，在形式上已符合測謊基本程式要件，包括
      經受測人同意配合等之要件，認即應賦予證據能力。
（二）次按被告以外之人於審判外之陳述，雖不符刑事訴訟法第
      159條之1至第159條之4之規定，但經當事人於審判程序同
      意作為證據，法院審酌該言詞陳述或書面陳述作成時之情
      況，認為適當者，亦得為證據。當事人、代理人或辯護人
      於法院調查證據時，知有同法第159條第1項不得為證據之
      情形，而未於言詞辯論終結前聲明異議者，視為有前項之
      同意，同法第159條之5規定甚明。查被告於本院準備程序
      中，均未就本案卷內其他證據資料之證據能力提出爭執，
      且迄於言詞辯論終結前，亦未就本院所調查之其他證據主
      張有不得作為證據之情形，是本案卷內其他證據資料均得
      作為本案證據，且經本院審酌後，認下述證據並無違法取
      證或證據力明顯偏低之情形，以資為證據並無不當，則揆
      諸刑事訴訟法第159條之5規定意旨，均有證據能力，合先
      敘明。
二、認定犯罪事實所憑之證據及理由：
（一）證人即告訴人丁○○於警詢及本院審理中之證詞。
（二）證人即到場處理員警丙○○於本院審理中之證詞。
（三）臺灣臺東地方法院檢察署檢察事務官勘驗筆錄1 份、本院
      勘驗筆錄2份。
（四）卷附之之現場監視器錄影帶燒錄光碟2 片、監視器畫面翻
      拍照片41幀及現場相片12幀，附卷足憑。
（五）法務部調查局95年5月30日調科南字第09500232550號測謊
      報告書1紙及測謊鑑定過程參考資料1份在卷可稽。
（六）綜上，本件事證明確，被告犯行堪予認定，應依法論科。
三、對被告辯解之判斷：
（一）被告否認有何業務侵占之犯行，辯稱：其當天所使用的手
      提袋遠小於零錢霹靂包，不可能將霹靂包裝入手提袋後帶
      走，且因告訴人4 天沒去收錢，霹靂包中已裝有許多零錢
      ，重量很重，如果其將霹靂包帶走，應該會行動不便，但
      是從錄影帶中可看出其行動正常；況且告訴人發現店內失
      竊時竟未立刻報警，遲至次日才報案，已有可疑之處；測
      謊當天因為心情緊張，才會沒通過測謊云云。經查：
（二）上開事實，業據證人丁○○於本院審理中證稱：上開工藝
      社最角落的地方有2 個六角櫥，找零錢的霹靂包和放營業
      額的霹靂包都是放在同一個六角櫥裡，六角櫥後面有窗戶
      ，窗戶外還有鐵捲窗，我和我先生於94年3月24日晚上8時
      許，打開鐵捲大門去店內拿4 天營業所得時，我發現六角
      櫥旁邊有玻璃碎片，朝上面看，看到窗戶玻璃破掉，但鐵
      捲窗有上鎖，沒有被打開，並發現找零錢用的霹靂包不見
      了，但因鐵捲門、鐵捲窗都是完好，且裝有營業額及帳單
      的霹靂包還在，我們就想可能是被告吊東西時不小心打破
      玻璃，並將找零霹靂包放在別的地方，所以就回家了。案
      發後我仔細觀看監視錄影帶的結果，從被告下班到我去工
      藝社之間，沒有看到第三者進出等語（見本院卷第31、32
      頁），可見自被告下班離開上開工藝社至告訴人開門入內
      前，上開工藝社一直處於上鎖狀態中甚明。而當時工藝社
      大門及後方鐵捲窗並無遭人破壞之痕跡，除據證人丁○○
      證述甚明外，亦有證人丙○○於本院審理中證稱：25日早
      上7 時許，我接到派出所通報到達現場時，鐵捲大門並沒
      有異狀等語（見本院卷第37頁），及被告於警詢及本院審
      理中均供稱：警察來的時候鐵捲窗還是關著等語（見警卷
      第8 頁、本院卷第37頁），此外，依卷附之相片所示，工
      藝社後方之鐵捲窗確實是關上之狀態（見本院卷第53頁）
      ，顯難認該段期間內另有他人侵入上開工藝社內竊取上開
      找零霹靂包，當無疑義。是衡諸前揭事證及經驗法則，當
      係被告於下班時即將找零霹靂侵占入己，至為灼然。
（三）被告雖辯稱：其當天所使用之手提袋裝不下上開霹靂包，
      而不可能將霹靂包帶走，且零錢很重，會導致其行動困難
      云云，然查，自94年3月24日下午5時37分38秒起，被告一
      邊走回店內，身上還背有霹靂包，走回店內後，被告有彎
      腰蹲下到置物櫃旁，起身時看不出身上是否仍有霹靂包，
      之後被告來回走動，收拾販賣之工藝品，並將其所有之黃
      色袋子掛在店外水龍頭上後，將從店內取出不明物品放入
      袋中，再從同日下午5 時50分15秒之畫面可知，被告所用
      之黃色袋子稍大於上開霹靂包，於同日下午5時53分5秒時
      ，被告從水龍頭取下黃色袋子後，將工藝社鐵門關下，隨
      即離去，離去時尚轉頭左右看一下，步行狀況正常等情，
      有監視錄影光碟2 片、翻拍相片41幀，及臺灣臺東地方法
      院檢察署檢察事務官及本院勘驗上開光碟之勘驗筆錄（見
      核退卷第13至54頁、本院卷第38頁）在卷可稽，被告亦坦
      承案發當日所攜帶之黃色袋子比掛上腰際之霹靂包大（見
      本院卷第39頁），可以認為係被告將上開找零霹靂包放入
      其當日所使用之黃色手提袋中無誤。況且，平日裝於找零
      霹靂包之零錢之數目及重量，有50元硬幣1包共2,000元，
      約400公克、10元硬幣1包共1,000元，約750公克、另1 包
      10元硬幣共500元，約380公克及5 元硬幣共500元，約450
      公克之情，業據本院勘驗屬實（見本院卷第76頁），以被
      告自承體重54公斤（見本院卷第78頁），拿取裝有重約1,
      980 公克之零錢及紙鈔之霹靂包，衡諸常情，當不至於使
      被告行動發生困難，足認被告所辯云云，殊難採信。
（四）又被告於偵查中經檢察官委請法務部調查局對其實施測謊
      結果，被告所陳述之「其未偷走店內裝零錢的黑色霹靂包
      」，呈情緒波動反應，有該局95年5月30日調科南字第095
      00232550號測謊報告書1 紙在卷足參。本件測謊程序實施
      前，業經被告書立同意書表示願就測謊人員之問題予以回
      答，而法務部調查局所安排實施本件測謊之鑑定人安治國
      ，更經修畢測謊技術課程，有結業證書1 紙附卷可考，其
      具有實施測謊鑑定之專業知識技能，自不待言；又本件測
      謊鑑定所採行之控制問題法、混合問題法，亦為實務上常
      見之測謊方法，應具相當之專業可靠性。被告雖於進行本
      件測謊前，於「測謊對象身心狀況調查表」上記明測試前
      1 日睡眠時間尚佳，且有少許飲酒情形，惟該等情形顯不
      足以影響被告之應答表現，否則被告當無可能同意進行後
      續之施測程序，測謊人員亦不致罔顧被告意願而勉強為之
      。再者，被告測謊後，檢察官復詢問被告「測謊調查員有
      無對妳刑求或不法待遇」、「測謊過程有何不妥」時，被
      告均回答「沒有」等語（見偵卷第18頁），被告未拒絕接
      受測謊在先，而於測謊過程中亦未受不法對待或發覺有何
      不妥之情事，竟於得知測謊結果對其不利後，漫言施測時
      因獨自開車前去，導致心情緊張，是該測謊結果不足為憑
      ，所言無非情虛卸責之詞，自難為採。是由前揭測謊所得
      結果，益可徵明被告空言否認犯罪之辯解則非實在，適足
      作為不利被告認定之依憑。
（五）至被告雖另以本件未採集指紋及告訴人未立即報案等情置
      辯。然查，警察於案發後曾在工藝社內採集指紋，惟未採
      集到乙節，業據證人丙○○證述明確（見本院卷37頁），
      是被告所稱未曾採集指紋云云，有所誤認；另告訴人於當
      日晚上8 時許，在上開工藝社六角櫥內拿到裝有營業額之
      霹靂包，且店內大門及鐵捲窗皆完好無異狀，業如上述，
      因而雖找零霹靂包不見蹤跡，但告訴人認找零霹靂包非失
      竊而未報警，亦符常情，況復無被害人於遭受侵害當時，
      負有立即報案義務之規定，亦難以告訴人未於被害當時立
      即報案為由，而為被告有利之認定。
（六）綜上所述，被告所辯均應係事後卸責之詞，無可採信。
四、論罪科刑之理由：
（一）查被告行為後，刑法於94年2月2日修正公布，於95年7月1
      日施行。按行為後法律有變更者，適用行為時之法律，但
      行為後之法律有利於行為人者，適用最有利於行為人之法
      律，現行刑法第2條第1項定有明文。此條規定乃與刑法第
      1 條罪刑法定主義契合，而貫徹法律禁止溯及既往原則，
      係規範行為後法律變更所生新舊法律比較適用之準據法，
      是刑法第2條本身雖經修正，但刑法第2條既屬適用法律之
      準據法，本身尚無比較新舊法之問題，應一律適用裁判時
      之現行刑法第2 條規定以決定適用之刑罰法律，合先敘明
      。又以本次刑法修正之比較新舊法，應就罪刑有關之共犯
      、未遂犯、想像競合犯、牽連犯、連續犯、結合犯，以及
      累犯加重、自首減輕暨其他法定加減原因（如身分加減）
      與加減例等一切情形，綜其全部罪刑之結果而為比較，最
      高法院95年度第8次刑庭會議決議可資參照。經查：
    1.罰金刑之貨幣單位及提高倍數部分：按修正刑法係自95年
      7月l日起施行，在此之前，刑法分別編有關罰金刑之貨幣
      單位係銀元；且依刑法分則編應處罰金者，應適用罰金罰
      鍰提高標準條例第l條、第4條之規定；亦即應按各該具體
      條文制定或修正之時間先後，定其提高之倍數。惟被告行
      為後，刑法施行法增訂第l條之l，於95年6 月14日經總統
      公布，並自同年7月l日起施行；該條規定: 「中華民國94
      年l月7日刑法修正施行後，刑法分則編所定罰金之貨幣單
      位為新臺幣。94年l月7日刑法修正時，刑法分則編未修正
      之條文定有罰金者，自94年l月7日刑法修正施行後，就其
      所定數額提高為30倍。但72年6月26日至94年l月7日新增
      或修正之條文，就其所定數額提高為3倍」。亦即自95年7
      月l 日起，刑法分則編所定罰金之貨幣單位，由原來之銀
      元改為新臺幣；且94年l月7日刑法修正時，刑法分則編未
      修正之條文定有罰金者，自95年7月l日起，有關罰金之數
      額提高為30倍。本件被告係犯刑法第336條第2項之罪，該
      罪自24年7月l日施行後即未再修正，依增訂刑法施行法第
      l條之l之規定，其罰金以新臺幣為單位，數額應提高30倍
      。此與修正前之罰金以銀元為單位，且適用罰金罰鍰提高
      標準條例之結果應提高10倍，而新臺幣與銀元之比例為1
      ：3 ，換算結果亦為30倍者，並無不同。揭櫫刑法施行法
      規範內容，本即包括規範刑法修正條文施行後所產生新舊
      法如何適用之問題，刑法施行法關於準據法有特別規定者
      ，自應優先於刑法總則第2 條規定而為適用，而刑法施行
      法第1條之1既增訂於刑法施行法之規範體系內，並非增訂
      於刑法總則編內，再參照刑法施行法第1條之1之立法理由
      ，即修正條文說明亦謂「考量新修正之刑法施行後，不再
      適用『現行法規所定貨幣單位折算新臺幣條例』，為使罰
      金數額趨於一致，避免衍生新舊法比較適用問題，以緩和
      實務適用法律之衝擊，爰於不變動罰金數額之前提下，規
      定第2 項如上」等語，依該條之立法目的，顯係基於解決
      新舊法比較適用所衍生問題而增訂該條規定以茲適用，則
      依體系解釋及目的解釋，刑法施行法第1條之1係新修正刑
      法第2條之特別規定，而應優先適用。
    2.刑法第33條第5 款有關罰金之最低數額部分，刑法分則編
      各罪所定罰金之貨幣單位原為銀元，修正前刑法第33條第
      5款規定：「罰金：（銀元）1元以上」，而銀元與新臺幣
      間之折算，依現行法規所定貨幣單位折算新臺幣條例規定
      ，以銀元1元折算新臺幣3 元；修正後刑法第33條第5款則
      規定：「罰金：新臺幣1000元以上，以百元計算之」；經
      比較修正前、後之規定，修正後刑法第33條第5 款所定罰
      金之最低數額，較之修正前提高，自以修正前刑法第33條
      第5款之規定有利於被告。
    3.綜上，揆諸前揭最高法院決議及修正後刑法第2條第1項規
      定，自應適用被告行為時之法律，即修正前刑法之相關規
      定予以論處。
（二）按被告受雇於告訴人，負責販售上開工藝品、收取、保管
      款項及整理店務，為從事業務之人，上開找零霹靂包並為
      其職務上所保管之物，是核被告所為，係犯刑法第336 條
      第2項之業務侵占罪。
（三）審酌被告並無前科，素行尚佳，有臺灣高等法院被告前案
      紀錄表可憑，其犯罪之動機、目的乃因貪圖不法小利、其
      生活狀況、智識程度，並斟酌其所侵占之財物價值及因而
      導致告訴人蒙受財產上之損失，並使告訴人在店務管理上
      產生極大困擾，其犯罪所生之危害程度，又其於犯罪後，
      一再飾詞否認犯行，存有飾卸僥倖之心，且迄今尚未賠償
      告訴人之損失，及檢察官求刑1 年過重等一切情狀，量處
      如主文所示之刑，以資懲儆。
五、適用之法條：
（一）刑事訴訟法第299條第1項前段。
（二）刑法第2條第1項前段、第336條第2項。
（三）刑法施行法第1條之1第1項、第2項前段。
本案經檢察官乙○○到庭執行職務。
中　　華　　民　　國　　96　　年　　1 　　月　　31　　日
                  刑事第四庭    審判長法  官 黃建都
                                      法  官 黃珮茹
                                      法  官 陳君鳳
以上正本證明與原本無異。
如不服本判決，應於判決送達後10日內向本院提出上訴狀。（須
附繕本）「切勿逕送上級法院」
                                      書記官　洪月甚
中　　華　　民　　國　　96　　年　　1 　　月　　31　　日
附錄本案論罪科刑法條全文：
刑法第336條
對於公務上或因公益所持有之物，犯前條第1項之罪者，處1年以
上7年以下有期徒刑，得併科5千元以下罰金。
對於業務上所持有之物，犯前條第1 項之罪者，處6月以上5年以
下有期徒刑，得併科3千元以下罰金。
前2項之未遂犯罰之。
